臺灣高雄地方法院刑事判決
110年度簡上字第320號
上  訴  人  
即  被  告  謝福慶


選任辯護人  翁羚喬律師(法律扶助)          
上列上訴人因竊盜案件，不服本院高雄簡易庭110年度簡字第233
8號民國110年10月19日第一審簡易判決（聲請簡易判決處刑案
號：臺灣高雄地方檢察署110年度偵字第14877號），提起上訴，
本院管轄之第二審合議庭，判決如下：
    主  文
原判決撤銷。
甲○○犯竊盜罪，處拘役拾伍日，如易科罰金，以新臺幣壹仟元
折算壹日。緩刑貳年。
    事  實
一、甲○○因罹有思覺失調症合併失智症等疾病，導致認知功能不
    足，對於記憶及日常生活執行功能均有缺損，其因上開精神
    障礙，致其為下列行為時，其辨識行為違法或依其辨識而行
    為之能力有顯著降低之情，竟圖為自己不法之所有，於民國
    110年5月9日8時1分許，在高雄市○○區○○路000 號騎樓前，
    見莊○心所有之腳踏車1 部停放該處未上鎖，便徒手竊取作
    為代步工具，嗣因莊○心發覺遭竊報警處理，始悉上情。
二、案經高雄市政府警察局三民第二分局報告臺灣高雄地方檢察
    署檢察官偵查後聲請簡易判決處刑。
    理  由
壹、證據能力
　　本判決所引用之證據資料，其中係屬傳聞證據部分，縱無刑
    事訴訟法第159條之1至第159條之4或其他規定之傳聞證據例
    外情形，因上訴人即被告甲○○（下稱被告）、辯護人及檢察
    官於本院審理中均明示同意有證據能力（見本院卷二第50  
    頁），本院認此等傳聞證據，其筆錄之製作過程、內容均具
    備任意性、合法性等情，其陳述與本件待證事實具有關聯性
    ，合於一般供述證據之採證基本條件，且證明力非明顯過低
    ，以之作為證據係屬適當，均有證據能力。
貳、實體部分
一、上揭事實，業據被告於本院審理時所不爭執（見本院卷二第
    54頁），核與證人莊○心於警詢時所證述之情節大致相符（
    見警卷第7至11、13至15頁），並有高雄市政府警察局三民
    二分局扣押筆錄、扣押物品目錄表、監視器影像翻拍照片、
    贓物認領保管單等件在卷可稽（見警卷第17至25、27、29至
    33頁），足認被告上開所述與事實相符，得為論罪科刑之依
    據。本案事證明確，被告上開犯行，堪以認定，應予依法論
    科。
二、論罪科刑
  ㈠核被告所為，係犯刑法第320條第1項之竊盜罪。又被告為成
    年人，其所竊取之腳踏車雖係被害人即少年莊○心（92年7 
    月生）所有，惟被告係見該腳踏車停放在高雄市○○區○○路00
    0 號之騎樓，未上鎖且無人看管而下手行竊，尚無從自該車
    外觀與周圍環境判定持有者之年齡，且卷附證據資料亦不足
    證明被告行竊時明知或可得知悉被害人為少年，是本案並無
    兒童及少年福利與權益保障法第112 條第1 項前段規定之適
    用，併予敘明。
　㈡刑之減輕事由
　　按行為時因精神障礙或其他心智缺陷，致其辨識行為違法或
    依其辨識而行為之能力，顯著減低者，得減輕其刑，刑法第
    19 條第2項定有明文。本件被告經函請高雄市立凱旋醫院鑑
    定被告於本案行為時辨識行為違法或依其辨識而行為之能力
    ，其鑑定結果為：「被告國中畢業後曾從事金飾學徒約至20
    歲服兵役，順利退伍，退伍後曾至腳踏車公司工作約1年後
    便發病，開始變得安靜內向且少說話，而不繼續工作，據靜
    和醫院病歷顯示，被告從75年間初診，於106年迄今持續門
    診治療，態度疏離，口語表達少，社會功能明顯退縮，偶出
    現自語傻笑，幻聽，四處遊蕩，自我照顧能力欠佳，需仰賴
    家人照顧，據被告家屬表示，被告約於5、6年前就出現擅自
    騎他人腳踏車回家的情況，觀察被告有健忘狀況，三餐皆由
    家屬準備，且被告社會功能退化，年輕時尚可自行管理錢財
    ，由家人給予被告零用錢，惟被告目前金錢管理能力欠佳，
    被告家屬已不另外給予零用錢，經綜合精神鑑定、心理衡鑑
    、精神狀態檢查及靜和醫院病歷記載所得的資料，依據精神
    疾病診斷及統計手冊(DSM-5)的診斷準則，被告目前診斷為
    思覺失調症合併失智症，雖規則接受精神科治療，然受長期
    病情影響，整體認知功能水準落入缺損範圍，對於記憶及日
    常生活執行功能上有相當缺損，平日需他人協助，被告於11
    0年5月9日拿取他人腳踏車，案主尚可辨識其行為違法，但
    認知功能受病程及老化影響所致退化，衝動控制差且問題解
    決能力不佳，被告依其辨識而行為之能力有顯著減低，被告
    之犯罪行為，無法透過環境回饋修正，且如施予封閉式監護
    處分則可能加速其認知功能退化，考慮被告功能退化情形，
    建議優先考量社區精神醫療之監護方式，如精神復健或精神
    護理機構達一年以上，監督其服藥順從性與提升其認知功能
    ，以使被告可明白其行為之不恰當性，減低其再犯機率，故
    被告於110年5月9日本案發生時，因受明顯精神疾病症狀之
    影響，應已符合「辨識其行為違法或依其辨識而行為之能力
    顯著降低」之狀態等語，有該院111年4月22日高市凱醫成字
    第11170777800號函附精神鑑定報告書1份在卷可佐（見本院
    卷二第9至27頁），佐以被告於案發前已領有身心障礙證明(
    鑑定日期95年11月9日，障礙等級：中度）及重大傷病免自
    行部分負擔證明卡（見本院卷一第31至35頁），可知被告患
    有精神疾病已多年，上開鑑定報告針對被告病史及疾病所生
    症狀均已爬梳完整，鑑定報告結果自得作為本案審理之依據
    。從而，被告為本案犯行時，應已因上開鑑定結果所述，而
    致其辨識行為違法或依其辨識而行為之能力達顯著減低之程
    度，爰依刑法第19條第2 項規定予以減輕其刑。被告之辯護
    人雖稱：依鑑定報告結果所載，被告是社會功能退化，且按
    魏氏智力量表屬於智商非常低下之範圍，依醫師認定屬於認
    知功能退化、思覺失調合併失智症，雖可辨識行為違法，但
    依其辨識而行為之能力受限，因認知功能退化而顯著受損，
    無法透過環境修正其行為，應符合刑法第19條第1項後段欠
    缺依其辨識而行為之能力不罰之範圍云云，惟被告並非欠缺
    辨識能力，僅係因患有思覺失調症合併失智症，導致辨識能
    力降低，顯不符合刑法第19條第1項後段「欠缺依其辨識能
    力而行為之能力者，不罰」之規定，被告之辯護人上開所陳
    ，礙難憑採。
三、上訴論斷的理由
  ㈠本件被告上開犯罪事證既已臻明確，原審據以論罪科刑，固
    非無見。惟按刑事審判旨在實現刑罰權之分配正義，故法院
    對於有罪被告之科刑，依刑法第57條明定科刑時，應以行為
    人之責任為基礎，並審酌一切情狀，尤應注意該條所列10款
    事項，以為科刑輕重之標準。查被告所為如事實欄所示竊盜
    犯行時，有因思覺失調症合併失智症等精神障礙，致其辨識
    行為違法或依其辨識而行為之能力顯著降低之情形，而應依
    刑法第19條第2 項定減輕其刑，已詳如前述，原審漏未認定
    ，尚有未恰。被告上訴意旨主張被告符合刑法第19條第1項
    規定，應屬不罰云云，固無理由，然原判決既有上開可議之
    處，自應由本院將原判決撤銷改判。
  ㈡爰以行為人之責任為基礎，審酌被告為圖方便，竟徒手竊取
    他人腳踏車作為代步使用，顯然未能尊重他人之財產權，所
    為固屬不該；惟念及被告犯後坦承全部犯行，且本案遭竊之
    腳踏車業已發還予被害人，堪認本案犯罪所生損害已有減輕
    ；兼衡被告患有思覺失調症合併失智症等精神疾病、領有中
    度身心障礙手冊及重大傷病卡之身體狀況、自述教育程度為
    國中畢業、未婚未育有子女、目前無業，暨被告於本案犯罪
    之情節、動機、手段等一切情狀，量處如主文所示之刑，並
    諭知易科罰金之折算標準。另被告目前已有固定就診治療精
    神疾病，並定時服藥，認知功能尚能維持避免惡化，此觀靜
    和醫院111年2月23日之病歷記載「按時回診治療，目前精神
    狀況穩定，較少疑心幻想，正面精神狀態緩解，服藥後晚上
    睡眠也明顯改善，滿意治療成果」等語可明（見本院卷一第
    333頁），併斟酌上開精神鑑定報告亦稱「如施予封閉式監
    護處分則可能加速其認知功能退化，建議優先考量社區精神
    醫療之監護方式，監督其服藥順從性與提升其認知功能」等
    語，兼衡被告本案發生後未再發生任何犯罪行為，且有被告
    之兄長在旁陪同照顧，本院考量依本案犯罪情節、鑑定意見
    、被告後續醫療及家屬有在旁陪伴照顧等一切情況，應認本
    件尚無依刑法第87條第2項宣告監護處分之必要，附此敘明
    。
　㈢又被告前未曾因故意犯罪受有期徒刑以上刑之宣告，有臺灣
    高等法院被告前案紀錄表在卷可佐，衡以被告近年因受思覺
    失調症合併失智症等病症所擾，而一時失慮，致誤罹刑章，
    諒以經此偵審過程，併如前所述被告將來在其家人陪伴及接
    受治療、監督之情況下，應能對被告發生警惕效用，再參以
    前揭鑑定報告書記載建議被告應優先考量社區精神醫療之監
    護方式，監督其服藥順從性與提升其認知功能乙情，足見若
    施以一般牢獄之監禁處罰，對被告個人並無實益，反可能使
    被告身心狀況愈加嚴重，且斟酌被害人於警詢時已表達不提
    出告訴或向被告請求民事損害賠償等語（見警卷第15頁），
    故本院審酌上情，認前開所宣告之刑以暫不執行為適當，爰
    宣告緩刑2 年，以啟自新。
  ㈣至被告所竊得上開腳踏車，業已發還予被害人，有贓物認領
    保管單可佐，核屬皆已實際合法發還予被害人，爰依刑法第
    38條之1第5項規定，不予宣告沒收，併予敘明。
據上論斷，應依刑事訴訟法第455 條之1 第1 項、第3 項、第36
4條、第369條第1項前段、第299條第1 項前段，刑法第320條第1
項、第19條第2項、第41條第1項前段、第74條第1項第1款，刑法
施行法第1條之1，判決如主文。
本案經檢察官林芝君聲請簡易判決處刑，檢察官劉淑慧到庭執行
職務。
中　　華　　民　　國　　111 　年　　6 　　月　　22　　日
                  刑事第一庭   審判長法  官  莊珮君
                                     法  官  賴建旭
                                     法  官  侯弘偉
以上正本證明與原本無異。
本判決不得上訴。
中　　華　　民　　國　　111 　年　　6 　　月　　22　　日
                                     書記官  劉冠宏
附錄本案法條：
刑法第320條
意圖為自己或第三人不法之所有，而竊取他人之動產者，為竊盜
罪，處5年以下有期徒刑、拘役或50萬元以下罰金。
意圖為自己或第三人不法之利益，而竊佔他人之不動產者，依前
項之規定處斷。
前二項之未遂犯罰之。